【裁判字號】    95,訴,11676
【裁判日期】    970627
【裁判案由】    塗銷登記等
【裁判全文】
臺灣臺北地方法院民事判決             95年度訴字第11676號
原      告  乙○○
訴訟代理人  葉建廷律師
            丁○○
被      告  丙○○
兼訴訟代理  戊○○
人
當事人間請求塗銷登記等事件，本院於中華民國97年6月11日言
詞辯論終結，判決如下：
    主      文
確認被告丙○○與李黃綢妹於民國九十年十二月三十一日就坐落
臺北市○○區○○段六小段第七五地號土地所有權持分萬分之六
一之贈與關係不存在，被告丙○○就上開不動產臺北市大安地政
事務所民國九十一年四月十二日收件，收件字號九一大安字第一
０三八五號，所為以贈與為登記原因之所有權移轉登記，應予塗
銷。
被告戊○○應給付李黃綢妹之全體繼承人新臺幣伍佰柒拾貳萬
仟捌佰捌拾捌元及自民國九十四年九月十日起至清償日止，按年
息百分之五計算之利息。
被告戊○○應給付原告新臺幣肆拾貳萬肆仟肆佰拾壹元及自民
國九十四年九月十日起至清償日止，按年息百分之五計算之利息
。
原告其餘之訴駁回。
訴訟費用由被告丙○○負擔百分之二十、被告戊○○負擔百分之
七十六，餘由原告負擔。
本判決第一項塗銷所有權移轉登記部分、第二項及第三項，於原
告分別以新臺幣拾柒萬元、新臺幣壹佰玖拾萬元、新臺幣拾肆萬
元為被告供擔保後，得假執行；但被告如分別以新臺幣伍拾貳萬
貳仟玖佰壹拾元、新臺幣伍佰柒拾貳萬仟捌佰捌拾捌元、新
臺幣肆拾貳萬肆仟肆佰拾壹元為原告預供擔保，得免為假執行
。
原告其餘假執行之聲請駁回。
    事實及理由
一、原告乙○○起訴原請求：(一)確認被告丙○○與李黃綢妹於民
    國90年12月31日就坐落臺北市○○區○○段6小段第75地號
    土地所有權持分萬分之61（下稱系爭土地）之贈與契約關係
    不存在，就上開不動產以臺北市大安地政事務所，收件字號
    091大安字第10385號，所為之所有權移轉登記，應予塗銷。
    (二)確認被告戊○○與李黃綢妹於91年5月2日就坐落桃園縣楊
    梅鎮○○段第484地號及同段第485地號地上權應有部分各1/
    3之讓與關係不存在，就上開不動產以桃園縣楊梅地政事務
    所收件字號091楊地 (00)000000號所為之地上權移轉登記應
    予塗銷。(三)確認被告李依璇與李黃綢妹於91年12月31日就坐
    落桃園縣楊梅鎮○○段第913地號土地所有權應有部分2/3之
    贈與關係不存在，就上開不動產以桃園縣楊梅地政事務所收
    件字號092楊地 (00)000000號所為之所有權移轉登記應予塗
    銷。(四)確認丙○○與李黃綢妹於91年12月31日就坐落桃園縣
    楊梅鎮○○段第913地號土地所有權應有部分1/3之贈與關係
    不存在，就上開不動產以桃園縣楊梅地政事務所收件字號09
    2楊地 (00)000000號所為之所有權移轉登記應予塗銷。(五)戊○○應給付李黃綢妹之全體繼承人新臺幣 (下同)6,450,534
    元及自起訴狀繕本送達之翌日起至清償日止按年息5%計算之
    利息。(六)戊○○應給付原告600,431元及自起訴狀繕本送達
    翌日起至清償日止按年息5%計算之利息。因上開(二)至(四)之請
    求事涉專屬管轄，本院於96年3月30日裁定移送臺灣桃園地
    方法院審理。又原告於起訴狀繕本送達被告後之95年12月14
    日變更上開(五)之請求金額為6,384,456元、(六)之請求金額為
    585,4 31元，核其所為為減縮訴之聲明，被告並無異議為本
    案之言詞辯論，按諸民事訴訟法第255條第1項第3款及第2項
    之規定，自應准許被告為上開訴之變更。
二、原告起訴主張：原告與被告戊○○之母李黃綢妹於92年5月1
    5日亡故，繼承人除原告與戊○○外，其餘繼承人己○○○
    、李春英、李月英皆已拋棄繼承。李黃綢妹自幼不識字，且
    早於78年2月23日起經臺北市立仁愛醫院、宏恩醫院等多家
    醫院，診斷為左側腦血管阻塞、長期腦中風、長年痴呆症、
    肢障、智障、多發性腦梗塞併痴呆症、糖尿病、氣喘、中風
    、老年痴呆症、肺炎、腎功能異常等長期病症，神智不清，
    長期臥床，生活不能自理，需24小時專人照顧，始能維持日
    常維生功能，並於85年9月9日由戊○○以84年4月11日仁愛
    醫院鑑定為肢障及失智為由，辦理「多重殘障（乙類）極重
    度」而領有身心障礙手冊及領有身心障礙津貼。李黃綢妹自
    79年2月4日起即長期居住於老人安養院，且於85年1月1日入
    住於佳佳頤園安養院時，已呈植物人狀態。惟戊○○及其女
    即被告丙○○明知李黃綢妹已無意識能力，竟利用渠等持有
    李黃綢妹之印鑑、身分證及存摺之機會，於90年12月31日將
    系爭土地贈與丙○○，並以臺北市大安地政事務所91年4月
    12日收件字號91大安字第10385號辦理所有權移轉登記完畢
    。再交通部郵局第00000000000000號帳戶為李黃綢妹所有，
    戊○○於李黃綢妹亡故後，擅自於92年6月2日提領5千元、
    同月7日提領1千元、同月25日提領9千元、同年7月11日提領
    9千元、同年8月15日提領9千元、同年9月9日提領9千元、同
    年10月14日提領9,008元，合計51,008元。楊梅富岡郵局第0
    00000-00000000號帳戶亦為李黃綢妹所有，戊○○於85年3
    月7日至該局掛失同時終止帳戶，將存款681,951元及利息5,
    970元提領一空。又李黃綢妹持有之華南金控股份有限公司
    之股票1,358股，亦於李黃綢妹亡故後，遭戊○○於92年5月
    23日賣出1千股、同月27日賣出358股，分別得款20,400元及
    7,550元，合計27,950元入己。戊○○另於80年5月28日利用
    其持有李黃綢妹之身分證及印章之機會，領取李黃綢妹桃園
    縣南崁新市鎮都市計劃區第2期公共設施保留地之徵收補償
    費，扣除土地增值稅後實領6,586,859元，戊○○於80年7月
    5日交出其中200萬元，剩餘4,586,859元遭其侵占。戊○○
    又於80年6月5日持李黃綢妹之身分證及印章領取桃園縣南崁
    新市鎮都市計劃1-4號道路用地徵收補償費，扣除土地增值
    稅後實領34,417元入己。戊○○復於90年9月6日持李黃綢妹
    之身分證及印章領取長生電力股份有限公司輸電線下補償費
    161,713元入己。原告與戊○○及李黃綢妹共有桃園縣楊梅
    鎮○○里○○街177號故居，長期出租予訴外人徐金龍，該
    屋租金自78年3月起至92年10月止，除87年4月1日至90年12
    月31日每月9千元由原告收取外，其餘由戊○○收取，合計
    為1,001,000元，但屬於李黃綢妹之333,666元戊○○迄未交
    出，屬於原告部分之333,666元亦未交付原告。另李黃綢妹
    於85年1月間起至佳佳頤園安養院，初每月安養費23,000元
    ，87年1月1日起調漲為25,000元，89年6月1日再調漲為26,0
    00元，安養費先由戊○○負擔，自87年4月1日至90年7月31
    日則由原告負擔。原告負擔期間，戊○○通知每月安養費調
    漲至32,000元，原告不疑有他，如數支付，待李黃綢妹過世
    後，原告整理其醫療費證明時，意外獲知原告支付安養費期
    間之安養費，實際上之安養費為25,000元至26,000元之間，
    溢付之安養費均遭戊○○以各種名義索回，合計遭戊○○詐
    得251, 765元。爰依請求確認丙○○與李黃綢妹間就系爭土
    地之贈與關係不存在，並依民法第184條第1項、第179條、
    第767條、第1148條請求丙○○塗銷所有權移轉登記。並依
    民法第184條第1項前段、第179條及第1148條規定請求戊○○將屬於李黃綢妹遺產之6,384,456元返還予全體繼承人。
    復依民法第184條第1項前段及第179條規定請求戊○○將詐
    得251,7 65元及未交付之租金333,666元給付予原告。聲明
    ：(一)確認李黃綢妹於90年12月31日贈與丙○○坐落臺北市○○區○○段6小段第75地號土地所有權持分萬分之61之贈與
    關係不存在，就上開不動產臺北市大安地政事務所91年4月
    12 日收件，收件字號91大安字第10385號，所為以「贈與」
    為登記原因之所有權移轉登記，應予塗銷。(二)戊○○應給付
    李黃綢妹之全體繼承人6,38 4,456元及自起訴狀繕本送達之
    翌日起至清償日止，按年息5%計算之利息。(三)戊○○應給付
    原告585, 431元及自起訴狀繕本送達翌日起至清償日止，按
    年息5%計算之利息。(四)願供擔保，請准宣告假執行。
三、被告則以：
    (一)原告提起本訴，未經共同繼承人戊○○之同意，且不得向
      自己請求返還，本件原告之訴，當事人不適格。
    (二)否認李黃綢妹為無意識能力或無行為能力人，且是否無識
      能力或心神喪失或精神耗弱應由醫學鑑定。系爭土地係戊○○於71年間以其妻黃敏名義購買，76年間辦理更名登記
      ，房屋登記在戊○○名下，土地為節稅考量，將萬分之74
      借用李黃綢妹名義登記於其名下，李黃綢妹並非真正所有
      權人，因逢政府公布土地增值稅減半，戊○○為節稅考量
      ，又因丙○○曾向銀行借款１百餘萬元代墊李黃綢妹之醫
      藥費、安養費等，為對丙○○有所交代，在李黃綢妹意識
      清醒下，將系爭土地萬分之61贈與丙○○。且李黃綢妹生
      前將系爭土地贈與丙○○，並已完成過戶，原告自無為享
      有繼承權之主張，原告提起本件之訴無確認之利益。
    (三)否認有使用李黃綢妹6,450,534元。李黃綢妹為無謀生能
      力之人，股票、郵局存款為戊○○借用李黃綢妹名義購買
      或存款，非李黃綢妹所有。徵收補償費固不爭執，惟已交
      付原告200萬元，另交付李黃綢妹之弟黃明泉保管200萬元
      ，餘扣除78年至80年間之醫療及安養費用所剩之200萬元
      ，由戊○○保管，戊○○保管之200萬元，業已全數支付
      李黃綢妹之安養費用，而交付原告之200萬元，扣除自87
      年4月1日至90年7月31日之安養費每月32,000元，合計128
      萬元外，應尚餘72萬元，其中一半36萬元應返還戊○○。
      戊○○於80年7月5日在華南銀行城內分行轉帳提出255萬
      元，當日匯款200萬元予原告外，剩餘55萬元交還給李黃
      綢妹，80年8月3日戊○○在上開帳戶存入320萬元，同日
      領出現金145萬元交予李黃綢妹收受，上開合計之200萬元
      即李黃綢妹交予其弟黃明泉保管。
    (四)否認自87年4月1日起至89年5月31日止，共26個月，每月
      詐得7千元，合計182,000元之主張，戊○○並無收領該款
      項，刑事判決亦為如此之認定。戊○○不否認自89年6月
      25日至90年7月26日共自甲○○處收取找貼之69,765元暫
      行保管。此係因發現89年6月起被告姊妹已支付打針等費
      用，甲○○會有重複扣款之疑慮，退還找貼由原告按月支
      付32,000元之差額，暫交由戊○○保管。為此戊○○曾向
      原告之妻陳玉露表示，可從90年8月1日起至90年12月31日
      止共5個月，每月房屋9千元房租，共45,000元，由房客徐
      金龍直接電匯至原告帳戶，經扣還上開暫行保管款後，僅
      剩餘24,765元。另戊○○曾於87年4月23日為李黃綢妹購
      置護理器材3件，共計28,000元，及代墊自87年10月13日
      至89年8月19日臺北市立仁愛醫院醫療費用，共計2,404元
      、代墊宏恩醫院醫療費用5,170元及2,623元。共計代墊38
      ,197元，扣除剩下之保管款24,765元，尚透支代墊款13,4
      32元。
    (五)李黃綢妹自78年8月23日起至87年3月31日止請特別看護照
      顧，伙食及安養費均由戊○○支付。其姊己○○○曾代墊
      費用，戊○○支付代墊款10萬元予己○○○，此部分應予
      扣除。桃園縣楊梅鎮○○街177號房屋租金，自87年4月1
      日至90年12月31日每月9千元，共405,000元，屬於李黃綢
      妹與戊○○部分，各有135,000元，屬於戊○○部分，原
      告應返還之，並與原告請求之租金333,666元抵銷之，所
      剩餘額已支付李黃綢妹之醫療費用。
    (六)甲○○之證詞不實。臺北市政府之器材補助款，係撥入李
      黃綢妹之帳戶，戊○○並未領取。
    (七)李黃綢妹係於92年5月15日死亡，原告於94年6月9日始提
      起本訴，已逾二年消滅時效。又原告所指戊○○侵占徵收
      補償費之時間為80年5月28日及80年6月5日，已逾十年之
      消滅時效。
    (八)戊○○領取之徵收補償費4,535,781元及34,417元部分，
      依民法第768條規定，已時效取得所有權。又依民法第801
      條及第948條善意受讓之規定取得所有權。
    (九)並聲明：1.原告之訴及假執行之聲請均駁回。2.如受不利
      判決，願供擔保請准宣告免為假執行。
四、兩造不爭執之事實：
    (一)原告及被告戊○○之母李黃綢妹於92年5月15日死亡，繼
      承人原有原告、戊○○及訴外人己○○○、李春英、李月
      英，惟後三人已合法拋棄繼承。證據：本院家事法庭92年
      7 月31日北院錦家福92年度繼字第557號通知、92年8月20
      日同上字號函 (本院家事法庭95年度重家訴字第4號卷，
      下稱家事卷，第17至18頁)、死亡證明書 (本院95年度訴
      字第11676號卷，下稱卷，卷(一)第44頁)。
    (二)系爭土地即坐落台北市○○區○○段6小段第75地號土地
      ，應有部分61/10,000，原登記為李黃綢妹所有，於90年
      12月31日贈與被告丙○○，並於91年4月15日移轉所有權
      登記予丙○○。證據：大安地政事務所92年7月14日北市
      大地一字第09230810400號函、土地登記申請書及其附件
      (以上見家事卷第41至53頁)、土地登記簿謄本 (家事卷第
      153至154頁)。
    (三)戊○○曾主張系爭土地萬分之213(扣除贈與丙○○部分)
      與李黃綢妹有消極信託關係存在，因李黃綢妹死亡，信託
      關係終止等事實，起訴請求原告應將共同繼承系爭土地萬
      分之21 3之公同共有權移轉登記予戊○○。經本院於96年
      5月30日以96年度訴更一字第1號判決駁回戊○○之訴，戊○○不符提起上訴，嗣於臺灣高等法院審理中 (96年度上
      字第568號)，撤回上訴確定。證據：本院96年度訴更一字
      第1號判決書 (卷(一)第255至258頁)、民事撤回上訴狀 (卷
      (二)第102頁)。
    (四)李黃綢妹有股票、郵局存款、租金收入、土地徵收補償費
      等共計6,384,456元。
      1.李黃綢妹名下所有華南金融控股股份有限公司股票1,35
        8股，戊○○於李黃綢妹死亡後之92年5月23日及同年月
        27日各賣出1,000股、358股，所得股款之27,950元。證
        據：亞東證券股份有限公司交割憑單暨合併買賣報告書
        、遠東國際商銀取款條 (家事卷第78至79頁)。
      2.李黃綢妹名義於交通部郵局開設之00000000000000號帳
        戶內之51,008元。戊○○於李黃綢妹死亡後之92年6月2
        日提領5千元、同月7日提領1千元、同月25日提領9千元
        、同年7月11日提領9千元、同年8月15日提領9千元、同
        年9月9日提領9千元、同年10月14日提領9,008元，合計
        51,008元。證據：郵局交易明細、提款單（家事卷第80
        至81頁)、開戶資料及歷史交易明細 (家事卷第98至99
        頁、卷(一)第126至149頁)。
      3.李黃綢妹所有之桃園縣南崁新市鎮都市計劃區第2期公
        共設施保留地之徵收補償費，戊○○除於80年7月5日交
        出其中200萬元外，尚有4,535,781元。證據：桃園縣政
        府92年8月25日府地權字第0920190812號函及補償聯單
        、同機關92年7月21日府地用字第0920165835號函及補
        償清冊 (家事卷第82至86頁)。
      4.李黃綢妹所有之桃園縣南崁新市鎮都市計劃1-4號道路
        用地之徵收補償費34,417元。證據：桃園縣政府92年8
        月7日府地權字第0920181079號函、桃園縣蘆竹鄉公所
        蘆鄉工字第92203449號函及補償地價清冊（家事卷第89
        至91頁)。
      5.李黃綢妹所有之長生電力股份有限公司輸電線下補償費
        161,713元。證據：長生電力股份有限公司92年7月23日
        (92)長生電字第0157號函(家事卷第92頁)。
      6.出租桃園縣楊梅鎮○○街177號房屋予徐金龍，自78年3
        月起至92年10月止之租金，除87年4月至90年12月之租
        金每月9千元由原告收取外，餘由戊○○收取，其中屬
        於李黃綢妹1/3部分，為333,666元。證據：徐金龍出具
        之房屋租金支付明細（家事卷第93頁)。
      7.李黃綢妹名下所有之楊梅富岡郵局00000000000000帳戶
        之存款，戊○○於85年3月7日結清並提領687,921元。
        證據：郵局電腦局號對照表、中華郵政股份有限公司儲
        匯處92年6月25日儲字第0778號函、電腦交易代碼表、
        楊梅富岡郵局05300-9帳戶開戶、結清證明單、歷史交
        易明細(家事卷第94至97頁、卷(一)第123至125頁)。
      8.台北市社會局發給李黃綢妹之殘障津貼552,000元。證
        據：臺北市大安區公所90年6月19日北市安社字第09021
        369900號函、同所92年9月3日北市安社字第0923207800
        0號函、同所87年4月24日北市安社字第8741247900號函
        、社會救助服務手冊、身心殘障手冊（家事卷第27至31
        頁)。
    (五)桃園縣楊梅鎮○○街177號房屋，為原告、被告戊○○、
      李黃綢妹共有，其應有部分各為1/3。證據：房屋稅單 (
      卷(一)第45頁)。
    (六)李黃綢妹自87年4月1日起至90年7月31日止之安養費由原
      告支付。90年8月起至92年4月25日李黃綢妹入住宏恩醫院
      加護病房期間之費用，由戊○○支付。證據：證人甲○○
      證詞（卷(一)第247頁反面、卷(二)第3頁反面)
    (七)被告戊○○因將李黃綢妹所有之桃園縣楊梅鎮○○段第
      913地號土地以贈與方式移轉登記予被告李依璇、丙○○
      ，及詐欺原告交付部分安養費等事實，經原告提出刑事告
      訴，經臺灣臺北地方法院檢察署檢察官以94年度調偵字第
      512號提起公訴，並經本院95年度訴字第1162號以詐欺罪
      判處有期徒刑三月、行使偽造文書罪判處有期徒刑三月，
      應執行有期徒刑五月，戊○○提起上訴，惟尚未確定。證
      據：本院95年度訴字第1162號刑事判決書 (卷(一)第105至1
      14頁)、臺灣臺北地方法院檢察署檢察官94年度調偵字第
      512號起訴書(卷(一)第219至224頁)。
    (八)李黃綢妹自78年2月23日起經臺北市立仁愛醫院、宏恩醫
      院等多家醫院，診斷為左側腦血管阻塞、長期腦中風、長
      年痴呆症、肢障、智障、多發性腦梗塞併痴呆症、糖尿病
      、氣喘、中風、老年痴呆症、肺炎、腎功能異常等長期病
      症，神智不清，長期臥床，生活不能自理，需24小時專人
      照顧，能維持日常維生功能，並於85年9月9日由戊○○以
      84年4月11日仁愛醫院鑑定為肢障及失智為由，辦理「多
      重殘障（乙類）極重度」而領有身心障礙手冊及領有身心
      障礙津貼。證據：臺北市立仁愛醫院78年3月14日診斷證
      明書、宏恩醫院83年12月18日診斷證明書、宏恩醫院88年
      3月15日診斷證明書、臺北市立仁愛醫院88年3月15日診斷
      證明書、臺北市立仁愛醫院89年5月12日診斷證明書、臺
      北市立仁愛醫院89年8月19日診斷證明書、宏恩醫院90年
      11月16日診斷證明書、宏恩醫院92年7月4日診斷證明書、
      臺北市大安區公所函、台北市救助服務手冊、身心障礙手
      冊 (家事卷第19至31頁)。
    (九)李黃綢妹曾於85年間向臺北市政府請領輪椅、氣墊床、流
      體壓力床墊、病床、拐杖 (鋁製)、助行器、電動輪椅、
      支架－踝足部支架（小腿支架）、便盆椅（馬桶增高器）
      、特製三角椅、支架－軀幹支架、矯正鞋、站立架－普通
      型等生活輔助器具補助。證據：臺北市大安區公所96年11
      月9日北市安社字第09632822300號函、臺北市政府社會局
      96年11月13日北市社障字第09642443000號及同日第00000
      000000函、同局96年12月18日北市社障字第09643663600
      號函 (卷(二)第51至54頁、第110至123頁)。
    (十)戊○○曾代李黃綢妹繳納地價稅29,610元。證據：地價稅
      繳款書(卷(一)第175至178頁)。
五、兩造爭執之事項：原告請求確認丙○○與李黃綢妹間就系爭
    土地之贈與關係不存在，並請求塗銷以上開贈與為原因之所
    有權移轉登記；請求戊○○應將屬於李黃綢妹之遺產6,384,
    456元返還予全體繼承人；另請求戊○○應將詐騙自原告之
    251,765元及屬於原告租金之333,666元返還予原告。被告則
    以前開情詞置辯。從而，兩造之爭點為：
    (一)原告提起本件之訴，是否當事人不適格？
    (二)原告請求確認丙○○與李黃綢妹間就系爭土地贈與關係不
      存在，並請求塗銷系爭土地以上開贈與為原因之所有權移
      轉登記有無埋由？
      1.原告有無確認之利益？
      2.李黃綢妹是否為系爭土地之實際所有權人？
      3.李黃綢妹於90年12月31日為贈與時，是否為無意識能力
        之人？其贈與契約及移轉登記之物權行為是否有效？
    (三)原告請求戊○○應將李黃綢妹之遺產6,384,456元返還於
      全體繼承人有無理由？
      1.李黃綢妹之郵局存款及股票是否為其所有或為戊○○所
        有？
      2.徵收補償費是否已支付李黃綢妹之安養費？
      3.原告之請求權是否罹於消滅時效？
      4.戊○○是否因時效取得上開款項之所有權？
    (四)原告請求戊○○應給付原告585,431元，有無理由？
      1.戊○○是否以詐欺手段自原告取得安養費之不當利益25
        1,765元？如有收取款項，該款項是否已支付李黃綢妹
        之醫療費用？
      2.戊○○自78年3月起至92年10月止，收取桃園縣楊梅鎮
        ○○街177號房屋租金1,001,000元 (扣除87年4月至90
        年12月由原告收取部分外)，其中屬於原告所有之1/3部
        分333,666元，是否應交付原告？
      3.原告之請求權是否罹於消滅時效？
六、得心證之理由：茲就上開兩造爭執之事項，判斷如下：
    (一)原告提起本件之訴，是否當事人不適格？
      1.按當事人能力，即指為民事訴訟當事人而起訴或受訴之
        能力，此項能力之有無，專依當事人本身之屬性定之；
        當事人之適格，則指當事人就特定訴訟標的有實施訴訟
        之權能而言，此項權能之有無，應依當事人與特定訴訟
        標的之關係定之（26年渝上字第639號判例意旨參照）
        。因公同共有物被一部分公同共有人為移轉物權之處分
        ，而其他公同共有人對之提起物權契約無效之訴時，如
        已得處分行為人（包含同意處分人）以外之公同共有人
        全體之同意，則無論公同共有人中之一人或數人，自均
        得單獨或共同起訴，要不能謂其當事人之適格有所欠缺
        （最高法院37年上字第6939號、31年上字第3236號判例
        意旨參照）。又公同共有物被一部分公同共有人侵奪或
        妨害時，須得侵奪人或妨害人以外之公同共有人全體之
        同意，始得提起請求返還或除去妨害之訴，否則其當事
        人之適格即有欠缺（最高法院32年上字第1715號判例意
        旨亦可資參照)。因此，如公同共有人僅為二人，公同
        共有物遭公同共有中一人無權處分或侵奪時，他公同共
        有人提起確認處分無效或不存在及排除侵害之訴，即無
        須再得他公同共有人同意之必要，自無當事人不適格之
        問題。
      2.李黃綢妹之繼承人為原告及戊○○二人，為兩造所不爭
        執，而將系爭土地之贈與予丙○○者，實際之行為人係
        戊○○，為戊○○所不否認，戊○○並為其移轉登記之
        代理人 (家事卷第43頁)，其與原告雖因繼承而公同共
        有系爭土地，但利害關係正係相反，按諸上開判例意旨
        及說明，原告提起本件確認贈與關係不存在之訴、塗銷
        所有權登記之訴及請求返還遺產之訴，自無須再得公同
        共有人即被告戊○○之同意，否則不啻令原告無法主張
        權利，被告辯稱原告提起上開之訴當事人不適格云云，
        洵無足採。
    (二)原告請求確認丙○○與李黃綢妹間就系爭土地贈與關係不
      存在，並請求塗銷系爭土地以上開贈與為原因之所有權移
      轉登記有無埋由？
      1.原告有無確認之利益？
        (1)確認法律關係之訴，非原告有即受確認判決之法律上
          利益者，不得提起之；確認證書真偽或為法律關係基
          礎事實存否之訴，亦同，民事訴訟法第247條第1項定
          有明文。所謂即受確認判決之法律上利益，係指原告
          主觀上認其法律關係之存否不明確，致原告在私法上
          之地位有受侵害之危險，而此項危險得以對於被告之
          確認判決除去之者而言，故確認法律關係成立或不成
          立之訴，苟具備前開要件，即得謂有即受確認判決之
          法律上利益 (最高法院27年上字第316號、42年台上
          字第1031號、52年台上字第1240號、52年台上字第
          1922號判例意旨參照)。
        (2)原告主張其為李黃綢妹之繼承人，李黃綢妹生前與丙○○間就系爭土地之贈與關係不存在之事實，係指在
          其主觀上認為其得否繼承系爭土地權利不明確，其私
          法上之地位受有侵害，而以提起本件確認之訴，以排
          除侵害。按諸上揭規定及判例意旨，原告自有即受確
          認判決之法律上利益。被告雖辯稱李黃綢妹於生前即
          將系爭土地贈與並移轉所有權予丙○○，原告對之已
          無繼承權，原告對於本件之訴，無確認利益云云。惟
          查，原告主張李黃綢妹為贈與時，係處於無意識狀態
          之下，其贈與之債權契約及物權移轉行為，均屬無效
          ，如原告主張為可採，究非得謂其無繼承權，被告上
          開所辯原告提起本件確認之訴，無確認利益云云，委
          無足採。
      2.李黃綢妹是否為系爭土地之實際所有權人？
        (1)按當事人主張有利於己之事實者，就其事實有舉證之
          責任；但法律別有規定，或依其情形顯失公平者，不
          在此限，民事訴訟法第277條定有明文。次按依本法
          所為之登記，有絕對效力，土地法第43條亦定有明文
          ，此即為土地登記之公信原則。又主張法律關係存在
          之當事人，僅須就該法律關係發生所須具備之特別要
          件，負舉證之責任，至於他造主張有利於己之事實，
          應由他造舉證證明。(最高法院48年台上字第887號判
          例意旨)。因此，土地依土地法所為之登記，即推定
          其為適法之登記人，否認之人，自應就其否認或主張
          之事實，負舉證之責。
        (2)系爭土地原登記為李黃綢妹所有，為兩造所不爭執，
          按諸土地法第43條規定，原告主張為李黃綢妹為所有
          權人，按諸上開規定及說明，應認其已盡舉證責任，
          戊○○否認李黃綢妹為實際所有權人，並主張其為實
          際之所有權人，即應就其主張之事實，負舉證責任。
          經查，戊○○曾主張與李黃綢妹就系爭土地間有消極
          信託關係存在，因李黃綢妹死亡，信託關係終止等事
          實，起訴請求原告將贈與移轉予丙○○所有部分外，
          移轉登記與戊○○所有，該訴經本院以96年度訴更一
          字第1號判決駁回其訴，戊○○雖不服提起上訴，惟
          於臺灣高等法院審理中，撤回上訴而告確定，業如前
          開四兩造不爭執之事項(三)所述。此外，被告復未提出
          其他任何證據，證明李黃綢妹與戊○○之間成立消極
          信託關係存在，戊○○為真正所有權人之事實，被告
          上開所辯李黃綢妹非系爭土地之真正所有權人，即非
          可採。
      3.李黃綢妹於90年12月31日為贈與時，是否為無意識能力
        之人？其贈與契約及移轉登記之物權行為是否有效？
        (1)無行為能力人之意思表示，無效；雖非無行為能力人
          ，而其意思表示，係在無意識或精神錯亂中所為者，
          亦同，民法第75條著有明文。
        (2)原告主張李黃綢妹於90年12月31日為贈與時，為無意
          識能力人之事實，業據其提出如前開四兩造不爭執事
          項(八)所示之證據為證，並舉證人甲○○之證詞為憑，
          被告雖主張李黃綢妹係在意識清醒下為贈與行為，並
          否認甲○○證詞之真正。惟查，觀諸前開四兩造不爭
          執事項(八)所示之診斷證明書所載內容，李黃綢妹自78
          年2月23日起被診斷為左側腦血管阻塞、長期腦中風
          、長年痴呆症、肢障、智障、多發性腦梗塞併痴呆症
          、糖尿病、氣喘、中風、老年痴呆症、肺炎、腎功能
          異常等長期病症，神智不清，長期臥床，生活不能自
          理，需24小時專人照顧，能維持日常維生功能，其殘
          障等級為「多重殘障（乙類）極重度」，證人甲○○
          亦證稱：李黃綢妹完全是老人失智症患者，躺在床上
          完全不能動，餵食、大小便、洗澡都是我們做的，她
          自己無法自理，她只會發出go go的聲音，不會講話
          ，不能寫字，手只能上下移動，不能彎曲等語（卷(一)
          第247頁)。被告雖否認甲○○證詞之真正，但觀其證
          詞與前開診斷證明相符，應堪採信，且被告一昧否認
          ，復未提出任何證據以資證明，洵非可採。原告主張
          李黃綢妹為贈與時係處於無意識能力之狀態，實值採
          信。被告雖又辯稱心神喪失或精神耗弱應由專門精神
          醫學研究之人員鑑定之，並提出最高法院47年度第
          1253 號刑事判例為據。然姑不論，最高法院刑事判
          例無拘束民事法院之效力，即以上開診斷證明書而論
          ，均為臺北市立仁愛醫院及宏恩醫院之主治醫師所出
          具，焉能論其不具證據能力，更何況法院非不得綜合
          全部事證為判斷，被告上開所辯，亦不可採。
      4.本件李黃綢妹為系爭土地之所有權人，其與丙○○間就
        系爭土地為贈與契約及為土地所有權移轉行為時，復係
        處於無意識狀態之下，按諸民法第75條規定，原告主張
        李黃綢妹上開意思表示無效，其請求確認渠等間之贈與
        契約關係不存在，即屬有據。又李黃綢妹上開贈與契約
        及物權移轉行為，既為無效，則原告本於繼承法律關係
        ，而與戊○○公同共有系爭土地，原告主張丙○○所有
        權之登記，侵害其所有權，請求丙○○應塗銷所有權移
        轉登記，亦屬有據。
    (三)原告請求戊○○應將李黃綢妹之遺產6,384,456元返還於
      全體繼承人有無理由？
      1.李黃綢妹之郵局存款及股票是否為其所有或為戊○○所
        有？
        (1)郵局存款部分：
          經查，李黃綢妹於交通部郵局之00000000000000號帳
          戶，該帳戶係於85年3月4日開設，此觀其開戶資料及
          其交易明細之第一筆即明（家事卷第98及99頁)，斯
          時即如原告所主張李黃綢妹已無意識能力，且原告亦
          陳稱該帳戶之存摺及印鑑為戊○○所持有，則戊○○
          辯稱該帳戶係借用李黃綢妹名義開設，其為實際所有
          人等語，應堪採信。次查，李黃綢妹之楊梅富岡郵局
          00000000000000帳戶，係於66年6月9日開設，此觀該
          郵局書立之資料可證 (家事卷第96頁)，斯時李黃綢
          妹尚未罹病，該帳戶應為其所開設，該帳戶既為其李
          黃綢妹所開設，則該帳戶之存款即為李黃綢妹所有，
          否認之者，即應由其負舉證推翻之責，因此，戊○○
          辯稱該帳戶為其所有云云，其即負舉證證明之責，惟
          其並未提出任何證據證明之，其所辯自非可採。又查
          ，戊○○於85年3月7日將李黃綢妹上開楊梅富岡郵局
          帳戶結清，將該帳戶存款687,921元，轉入其上開以
          李黃綢妹所開設之交通部郵局帳戶，此比對二帳戶之
          交易明細即明（卷(一)第125及126頁)即明。復查，戊○○並未舉證證明其有何法律上之原因，將上開李黃
          綢妹所有富岡郵局之款項轉入其交通部郵局帳戶中，
          原告主張依繼承及不當得利法律關係，請求戊○○應
          返還該687,921元予全體繼承人即屬有據。末查，李
          黃綢妹之身心障礙津貼，固由臺北市社會局於每月28
          日匯入上開交通部郵局帳戶，有臺北市大安區公所87
          年4月24日北市安社字第8741127900號函 (家事卷第
          30頁)、該帳戶交易明細 (卷(一)第126至149頁)在卷可
          稽，惟觀諸該帳戶交易明細，亦有多筆款項存入，而
          戊○○以該身心障礙津貼，支付李黃綢妹之安養費及
          醫療費，衡諸常情，當屬可能，則該等津貼是否存在
          ，即非無疑。因此，原告主張戊○○於李黃綢妹死亡
          後之92年6月2日提領5千元、同月7日提領1千元、同
          月25日提領9千元、同年7月11日提領9千元、同年8月
          15日提領9千元、同年9月9日提領9千元、同年10月14
          日提領9,008元，合計51,008元部分，因該帳戶實際
          上為戊○○所有，已如前述，且李黃綢妹富岡郵局帳
          戶轉入之金錢，雖應歸還，但其餘之金額，究應先證
          明為李黃綢妹所有而不當轉入，始能依不當得利法律
          關係為請求，此部分原告未證明之，即難謂有理由，
          且亦與上開應返還金額部分，有重複請求之虞。
        (2)股票部分：
          經查，李黃綢妹於亞東證券股份有限公司之證券帳戶
          ，係於85年4月10日開設，業據本院刑事庭於審理戊○○事涉犯偽造文書罪嫌時，調查無訛，原告對此亦
          不爭執，則本諸前開交通部郵局帳戶之同一理由，且
          如原告及證人甲○○所稱李黃綢妹斯時，已無行為自
          主能力，該帳該帳戶應係戊○○開設，以從事股票買
          賣之用。因此，固然戊○○於李黃綢妹死亡後之92年
          5月23日及同年月27日各賣出1,000股、358股，將所
          得款項27,950元提領一空，究無侵害李黃綢妹之遺產
          或有何不當得利之可言。原告請求戊○○應將上開股
          東返還予李黃綢妹之全體繼承人云云，應非有理由。
      2.徵收補償費是否已支付李黃綢妹之安養費？
        戊○○辯稱代李黃綢妹領取之徵收補償費除已交付原告
        200萬元，另交付李黃綢妹200萬元，由李黃綢妹交付其
        弟黃明泉200萬元外，餘皆已支付李黃綢妹之安養費及
        醫療費用云云。經查，戊○○交付原告200萬元部分，
        業為原告所自承，但並非在本件請求之例。又該200萬
        元將來應視其情形列入李黃綢妹之遺產，由繼承人公同
        共有之，戊○○雖辯稱該部分原告應給付其36萬元云云
        ，惟該筆款項為李黃綢妹之遺產，在遺產未分割前，戊○○尚不得為自己有所請求，併予敘明。次查，戊○○
        辯稱已交付200萬元李黃綢妹，由李黃綢妹交付予其弟
        黃明泉云云，固提出華南銀行取款憑條（卷(一)第216至
        217頁)為證。惟該取款憑條僅能證明戊○○有領出該等
        款項，不能證明其有交付李黃綢妹，更遑論不能證明李
        黃綢妹交付予黃明泉，況且如前所述李黃綢妹自78年間
        起即喪失大部分之生活自主能力，其又如何能收受200
        萬元，戊○○或其兄弟姊妹又如何能放心李黃綢妹收受
        如此鉅款，戊○○復未能提出其他證據證明其所述屬實
        ，其所辯交付200萬元予李黃綢妹云云，即無足採。再
        查，戊○○辯稱徵收補償款皆已支付李黃綢妹之安養費
        及醫療費云云，雖亦提出醫療費用收據等（卷(一)第179
        至192頁、卷(二)第139至174頁)為證，惟多為影本，原告
        否認由戊○○所支出，按諸舉證責任原則，即應由戊○○證明其真正，惟戊○○迄未證明其確有支出該等費用
        。況查，戊○○雖曾負責於某段期間照顧李黃綢妹，但
        原告亦負責某段期間之照護，照顧期間之費用，係由徵
        收補償費支出，或自行支出，抑或由其他兄弟姊妹支出
        ，皆有可能，即如證人甲○○所證李黃綢妹住於佳佳頤
        園安養院期間之營養費及營養針係由其姊妹支付等語（
        卷(一)第248頁)，是不能以上開收據影本即認該等費用由
        戊○○以徵收補償費支付。且查，如前開1.之(1)所述，
        臺北市社會局按月於每28日撥入身心障礙津貼7千元(85
        年7月至89年12月)、6千元 (90年1月迄92年5月)，衡諸
        常情，該等款項戊○○應用於李黃綢妹之安養費及醫療
        費，雖該等金額不足每月安養費用，但安養期間亦非全
        由戊○○負責，其自可調配運用，則戊○○是否尚須以
        徵收補償費支付，實非無疑。更何況李黃綢妹曾於85年
        間向臺北市政府請領輪椅、氣墊床、流體壓力床墊、病
        床、拐杖 (鋁製)、助行器、電動輪椅、支架－踝足部
        支架（小腿支架）、便盆椅（馬桶增高器）、特製三角
        椅、支架－軀幹支架、矯正鞋、站立架－普通型等生活
        輔助器具補助，業如前開四兩造不爭執事項之(九)所示，
        而據臺北市政府社會局96年12月18日北市社障字第0964
        3663600號函所示 (卷(二)第110至111頁)，係由本人領取
        ，實則李黃綢妹當時已無法自理生活，應係由戊○○代
        為領取，則戊○○是否確以徵收補償費支付李黃綢妹之
        醫療費用，實有疑問。要之，戊○○未能證明確有以徵
        收補償費支付李黃綢妹之安養費及醫療費用，其所辯即
        無足採。又查，戊○○辯稱其姊己○○○曾代墊費用，
        由其支付10萬元予己○○○乙節，業據己○○○到庭證
        述在卷（卷(二)第209頁反面)，原告雖否認之，但己○○○為李黃綢妹之女，其為李黃綢妹支出醫療等費用，衡
        諸常情，當屬可能，此部分，戊○○所辯尚予採信。至
        於戊○○詢問己○○○78年間有支出約50萬元費用聘請
        特別看護乙節，己○○○雖證稱仁愛醫院看護係戊○○
        接洽，照理費用是他付的，但無法確定等語（卷(二)第20
        9頁反面、第210頁正面)，是依己○○○之證詞，尚不
        能證明戊○○確有支出該等費用。
      3.原告之請求權是否罹於消滅時效？
        (1)按因侵權行為所生之損害賠償請求權，自請求權人知
          有損害及賠償義務人時起，二年間不行使而消滅，自
          有侵權行為時起，逾十年者，亦同；損害賠償之義務
          人，因侵權行為受利益，致被害人受損害者，於前項
          時效完成後，仍應依關於不當得利之規定，返還其所
          受之利益於被害人，民法第197條定有明文。次按不
          當得利返還請求權之消滅時效，法律並未特別規定，
          應適用民法第125條前段為15年時效之規定。
        (2)戊○○辯稱原告之損害賠償消滅時效，已罹消滅時效
          云云。經查，依原告主張戊○○侵占之時間，固然部
          分已罹侵權行為損害賠償請求權之消滅時效。但本件
          原告尚依繼承法律關係及不當得利法律關係向戊○○
          請求，原告係於94年6月9日提起本件之訴，有本院收
          狀戳在卷可查（家事卷第2頁)，而戊○○代李黃綢妹
          領取徵收補償費之時間，係自80年間起，尚未逾15年
          之消滅時效期間，就此而言，戊○○自不得以時效消
          滅而對抗原告之請求。
      4.戊○○是否因時效取得上開款項之所有權？
        (1)按以所有之意思，五年間和平公然占有他人之動產者
          ，取得其所有權，民法第768條固定有明文。惟必以
          占有人和平且公然占有他人之動產，始有適用，此觀
          諸法條文義甚明。次按以動產所有權或其他物權之移
          轉或設定為目的，而善意受讓該動產之占有者，縱其
          讓與人無讓與之權利，其占有仍受法律之保護，民法
          第948條亦著有明文。然此項善意受讓規定適用之前
          提，為讓與人無讓與之權利，因受讓人善意信賴出讓
          人有此權利，此觀諸法條文義亦明。
        (2)戊○○辯稱其受善意受讓規定之保護，因時效取得徵
          收補償款等費用云云。然查，原告代李黃綢妹領取徵
          收補償款，尚交付其中200萬元予原告，可知其無以
          所有之意思領取甚明，且其侵奪該等款項，並非和平
          為之，亦非公然為之，又其自政府機關等有權出讓者
          ，代李黃綢妹領取款項，自無善意受讓規定之適用，
          戊○○上開所辯，要無足採。
      5.綜合上述，原告請求戊○○應返還李黃綢妹遺產之有股
        票、郵局存款、租金收入、土地徵收補償費等共計6,38
        4,456元，其中：(1)股票帳戶實係戊○○開設操作，並
        非李黃綢妹所有，戊○○出雙華南金控股票，得款27,9
        50元並非李黃綢妹之遺產；(2)李黃綢妹於交通部郵局00
        000000000000號帳戶亦為戊○○開設，該帳戶款項除由
        李黃綢妹楊梅富郵局轉入之00000000000000帳戶轉入68
        7,921元外，並非李黃綢妹之遺產，戊○○於李黃綢妹
        死亡後，所領出之51,008元無須返還；(3)臺北市社會局
        發給李黃綢妹之殘障津貼552,000元，係匯入上開交通
        部郵局帳戶，但衡諸常情，應已用於李黃綢妹之醫療及
        安養費用。上開三項金額即630,958元 (27,950+51,008
        + 552,000=630,958)應予扣除，除此之外之費用即5,75
        3,498元 (6,384,456-630,958=5,753,498)，戊○○不
        能證明已用於支付李黃綢妹之醫療費用及安養費，自屬
        李黃綢妹之遺產。又原告自承戊○○代李黃綢妹繳納地
        價稅29,610元，亦得自李黃綢妹之遺產中扣抵，扣抵後
        餘額為5,723,888元 (5,753,498-29,610=5,723,888)，
        原告本於繼承、公同共有及不當得利法律關係，請求戊○○應返還李黃綢妹之全體繼承人，及自起訴狀繕本送
        達翌日即94年9月10日 (家事卷第129頁)起至清償日止
        ，按年息5%計算之法定遲延利息，即屬有據，逾上開範
        圍之部分，則乏所據。
    (四)原告請求戊○○應給付原告585,431元，有無理由？
      1.戊○○是否以詐欺手段自原告取得安養費之不當利益25
        1,765元？如有收取款項，該款項是否已支付李黃綢妹
        之醫療費用？
        經查，原告主張戊○○於87年4月1日至90年7月31日由
        原告負擔李黃綢妹安養費期間，向原告詐稱安養費每月
        32,000元，原告如數交付安養院後，戊○○再向安養院
        取回，惟李黃綢妹之安養費87年1月1日起為25,000元，
        89年6月1日調漲為26,000元之事實，業據證人即佳佳頤
        園安養院負責人甲○○到庭證述在卷（卷(一)第247頁反
        面)，戊○○雖否認甲○○證詞之真正，但亦坦承收受
        其中之69,765元，而該69,765元部分，有戊○○簽收之
        現金收傳票在卷可按（卷(二)第31至37頁)，甲○○並證
        稱90年8月1日由戊○○負責部分，其亦給付32,000元，
        嗣後每月再拿回5,500元等語 (卷(二)第3頁反面），核與
        甲○○所提出之現金收傳票相符（卷(二)第37至45頁)相
        符，足見證人甲○○之證詞，應堪採信。戊○○雖辯稱
        係因發現89年6月起被告姊妹已支付打針等費用，甲○○會有重複扣款之疑慮，退還找貼由原告按月支付32,0
        00元之差額，暫交由其保管云云。然如甲○○有重複扣
        款，戊○○實可直接向甲○○反應，要求其退款，且該
        段期間由原告負責安養費，其亦可提醒原告，竟捨此不
        為，反向原告謊稱每月安養費為32,000元，其意非在詐
        騙為何，其所辯與常情相左，顯非可採。次查，戊○○
        雖否認有向甲○○收取182,000元，並舉本院95年度訴
        字第1162號刑事判決之認定為證。惟本院刑事判決係以
        無戊○○之簽收單，本諸罪疑惟輕，利歸被告之原則，
        為戊○○有利之認定（卷(一)第112頁)。然刑事判決之認
        定，並無拘束民事法院之效力，本件證人甲○○既已證
        述明確，甲○○並證稱其有記帳，但因颱風有些資料被
        水淹了，89年以前因未立案，亦未讓戊○○簽收等語（
        卷(二)第3頁反面)，足見甲○○所言非虛。再查，由於戊○○向甲○○收取款項時，甲○○會扣取冷氣費、護士
        小姐之小費等，亦據甲○○證述無訛 (卷(一)第248頁反
        面至249頁正面)，再比對甲○○提出89年6月以後之單
        據，其金額6千元或4千元不等，因此原告主張87年4月1
        日至89年5月1日每月以7千元計算，應非合理。但究以
        何金額為合理？按當事人已證明受有損害而不能證明其
        數額或證明顯有重大困難者，法院應審酌一切情況，依
        所得心證定其數額，民事訴訟法第222條第2項定有明文
        。本院審酌87年4月1日至89年5月31日間之安養費，較
        其後之安養費少1千元，亦即戊○○可取得之金額較89
        年6月1日後多1千元，再綜合甲○○所出之現金收入傳
        票所載金額，取其整數，認為原告自87年4月1日至89年
        5月31日間每月所受損害以6千元為可採。基此計算，該
        段期間原告所受損害為156,000元為可採。又查，戊○○雖辯稱向甲○○所收取之69,765元，曾向原告之妻陳
        玉露表示，可從90年8月1日起至90年12月31日止共5個
        月，每月房屋9千元房租，共45,000元，由房客徐金龍
        直接電匯至原告帳戶，經扣還上開暫行保管款後，僅剩
        餘24,765元，餘則支付李黃綢妹之護理器材等費用完畢
        云云。業為原告所否認，戊○○復未提出證據證明之，
        亦非可採。從而，原告請求戊○○返還所詐騙之安養費
        於225,765元 (156,000+69,765=225,765)之範圍內，為
        有理由，逾上開範圍之請求，則為無理由。
      2.戊○○自78年3月起至92年10月止，收取桃園縣楊梅鎮
        ○○街177號房屋租金1,001,000元 (扣除87年4月至90
        年12月由原告收取部分外)，其中屬於原告所有之1/3
        部分333,666元，是否應交付原告？
        經查，原告、戊○○與李黃綢妹共有之桃園縣楊梅鎮○○街117號房屋出租予訴外人徐金龍，其中78年3月至87
        年3月、91年1月至92年10月之租金，為戊○○所收取，
        87年4月至90年12月則為原告所收取，戊○○收取期間
        之租金總額為1,001,000元，為兩造所不爭執。以之計
        算，共有三人，每人可得333,666元，原告就此請求戊○○應返還之，係屬有據。次查，戊○○辯稱原告自87
        年4月1日至90年12月31日每月9千元，共405,000元，屬
        於李黃綢妹與戊○○部分，各有135,000元，屬於戊○○部分，原告應返還之，並與原告請求之租金333,666
        元抵銷之等語。按二人互負債務，而其給付種類相同，
        並均屆清償期者，各得以其債務，與他方之債務，互為
        抵銷，民法第334條第1項前段定有明文，本件兩造間之
        上開債務種類，同屬金錢給付債務，依其性質非不得抵
        銷，戊○○主張抵銷，即屬有據，經抵銷後之餘額為19
        8,666元 (333,666-135,000=198,666)。再查，戊○○
        辯稱上開抵銷之餘額已支付李黃綢妹之醫療費用云云，
        惟李黃綢妹之財產，尚足敷支出其安養費及醫療費用，
        按諸民法第1117條規定，無須以原告及戊○○之財產支
        出上開費用，是戊○○辯稱抵銷後之餘額，已全部用於
        李黃綢妹之醫療費用等，縱係屬實，亦非有理由，該部
        分，係屬原告之財產，原告依不當得利之法律關係，為
        本件之請求，就上開抵銷之餘額，係屬有理由。
      3.原告之請求權是否罹於消滅時效？
        按抵銷，應以意思表示，向他方為之，其相互間債之關
        係，溯及最初得為抵銷時，按照抵銷數額而消滅，民法
        第335條第1項著有明文。原告係於94年6月9日提起本件
        之訴，業如前述，依其所主張之不當得利返還請求消滅
        時效為15年，因此，在15年內之請求，並未罹於消滅時
        效，而依起訴日回溯15年於79年6月8日以前之租金雖罹
        於消滅時效，戊○○固得拒絕給付，但戊○○主張抵銷
        原告應給付其所得之租金，已如前述，則按諸上揭溯及
        最初得為抵銷時，按照抵銷數額而消滅之規定，自應從
        78年3月開始逐筆為抵銷，而78年3月至78年6月之租金
        每月為3,500元，78年7月至84年12月每月租金為7千元
        ，戊○○主張抵銷之數額為135,000元，以此計算，原
        告請求79年6月8日以前之數額，皆已抵銷完畢。從而，
        原告就抵銷後之餘額，尚未罹不當得利請求權之消滅時
        效，戊○○所為時效抗辯，並不足採。
      4.綜合上述，原告依不當得利法律關係請求戊○○給付詐
        騙之安養費225,765元及應交付之租金198,666元，合計
        424,431元，及自起訴狀繕本送達之翌日即94年9月10日
        起至清償日止，按年息5%計算之法定遲延利息之範圍內
        ，係屬有據，逾上開範圍之請求，則為無理由。
    (五)綜上所述：1.原告依繼承法律關係請求確認丙○○與李黃
      綢妹間就系爭土地之贈與關係不存在，並依民法第767條
      規定請求丙○○塗銷上開贈與為原因之所有權移轉登記為
      有理由，應予准許。2.原告依繼承法律關係、公同共有及
      不當得利法律關係，請求戊○○應將屬於李黃綢妹遺產之
      5,723,888元，請求戊○○應返還李黃綢妹之全體繼承人
      ，及自起訴狀繕本送達翌日即94年9月10日起至清償日止
      ，按年息5%計算之法定遲延利息，為有理由，亦應予准許
      ，逾上開範圍之部分之請求，則為無理由，應予駁回。3.
      原告依不當得利法律關係，請求戊○○應給付424,431元
      ，及自起訴狀繕本送達之翌日即94年9月10日起至清償日
      止，按年息5%計算之法定遲延利息之範圍內，亦屬有據，
      應予准許，逾上開範圍之請求，則為無理由，應予駁回。
七、原告勝訴部分，除確認之訴部分外，兩造均陳明願供擔保，
    請准宣告假執行或免為假執行，經核於法並無不合，爰分別
    酌定如主文第6項所示之相當擔保金額宣告之；至於原告請
    求確認丙○○與李黃綢妹間就系爭土地之贈與關係不存在之
    訴，係屬確認之訴，依其性質，無假執行之適用，又原告敗
    訴部分，其假執行之聲請，因訴之駁回而失所依據，不予准
    許，均應併予駁回之。
八、本件事證已臻明確，戊○○雖聲請本院向臺北市立醫院仁愛
    院區及宏恩醫院函查李黃綢妹之住院、門診期間及自付金額
    ，及向宏恩醫院函查係向李黃綢妹之何一家屬告知開立死亡
    證明書及何一家屬移出遺體，費用又何人支出云云。惟查，
    李黃綢妹之住院、門診期間及自付金額，以及醫師開立死亡
    證明書及遺體由何人移出，並無法證明該等費用係由戊○○
    支付，且依現行醫院作業程序，只要有人繳納費用即可，費
    用抬頭亦僅記載病患之名稱，並無記載繳納之人，因此，戊○○之聲請，本院認為並無必要。又兩造其餘攻擊防禦方法
    及所舉未經援用之證據，經本院斟酌後，認為均不足以影響
    本判決之結果，爰不一一論述，併此敘明。
據上論結，原告之訴為有理由，依民事訴訟法第79條、第85條第
1項但書、第390條第2項、第392條第2項，判決如主文。
中    華    民    國    97    年    6    月    27    日
                  民事第四庭法  官  劉坤典
以上為正本係照原本作成
如對本判決上訴，須於判決送達後20日內向本院提出上訴狀
中    華    民    國    97    年    6    月    27    日
                            書記官  陳素卿


司法院資訊處製作；財團法人民間司法改革基金會備份。
